臺灣高等法院刑事判決
109年度上訴字第1996號
上  訴  人  
即  被  告  蕭時俊




選任辯護人  江皇樺律師
上列上訴人即被告因違反毒品危害防制條例等案件，不服臺灣桃
園地方法院109年度訴字第16號，中華民國109年3月31日第一審
判決（起訴案號：臺灣桃園地方檢察署108年度毒偵字第6135號
、108年度偵字第19971、30033號），提起上訴，本院判決如下
：
    主  文
上訴駁回。
    事  實
一、甲○○前於民國87年間，因施用毒品案件，經依臺灣板橋地方
    法院（現更名為臺灣新北地方法院）裁定送觀察、勒戒後，
    認無繼續施用毒品傾向，經臺灣板橋地方法院檢察署（現更
    名為臺灣新北地方檢察署）檢察官以87年度偵字第12162號
    案件為不起訴處分確定；於前揭觀察、勒戒執行完畢釋放後
    3年內，復因施用毒品案件，經依臺灣桃園地方法院裁定送
    觀察、勒戒後，認有繼續施用毒品傾向，再由臺灣桃園地方
    法院裁定令入戒治處所施以強制戒治，於88年3月18日停止
    戒治，該次施用毒品犯行，並經臺灣桃園地方法院以88年度
    易字第320號判決處有期徒刑8月、4月確定（與其他案件定
    應執行刑，尚未執行完畢，不構成累犯）。詎不知悔改，明
    知海洛因、甲基安非他命分別係毒品危害防制條例第2 條第
    2 項第1 款、第2 款所規定之第一級、第二級毒品，且甲基
    安非他命亦係藥事法第22條第1 項第1 款之禁藥，竟分別為
    下列行為：
  ㈠基於販賣第一級毒品以牟利之犯意，於附表一編號1 所示之
    時、地、金額、數量、行動電話門號，販賣第一級毒品海洛
    因與許智勝。
  ㈡基於販賣第一級毒品以牟利之犯意，於附表一編號2 所示之
    時、地、金額、數量、行動電話門號，販賣第一級毒品海洛
    因與吳慶豐。
  ㈢基於販賣第一級毒品以牟利之犯意，於附表一編號3 所示之
    時、地、金額、數量、行動電話門號，販賣第一級毒品海洛
    因與吳慶豐。
  ㈣與真實姓名年籍均不詳綽號「小龍」之成年男子共同基於轉
    讓禁藥即第二級毒品甲基安非他命之犯意聯絡及行為分擔，
    於108 年4 月10日晚間7 時7 分許，甲○○以行動電話000000
    0000門號接聽徐志豪持用之行動電話0000000000門號聯絡相
    關轉讓甲基安非他命事宜，復由「小龍」在桃園市○○區○○街
    00巷00○0 號6 樓之甲○○住處，無償將甲○○所有之甲基安非
    他命1 包轉讓與徐志豪。
  ㈤基於施用第二級毒品甲基安非他命之犯意，於108 年7 月5日
    上午9 時許，在桃園市平鎮區金陵路某工地，以將甲基安非
    他命置入玻璃球內點火燒烤吸食其煙之方式，施用甲基安非
    他命1 次。嗣於108 年7 月8 日下午1 時15分許為警查獲，
    並扣得門號0000000000小米平板行動電話乙台（含SIM 卡乙
    張）。
二、案經臺灣桃園地方檢察署檢察官指揮臺中市政府警察局第四
    分局、海洋委員會海巡署偵防分署連江查緝隊報告臺灣桃園
    地方檢察署檢察官偵查後起訴。　　
    理  由
壹、程序部分：
一、被告行為後，毒品危害防制條例於109年1月15日修正公布，
    部分條文於同年7月15日施行，修正後該條例第23條第2項規
    定：「觀察、勒戒或強制戒治執行完畢釋放後，3 年內再犯
    第10條之罪者，檢察官或少年法院（地方法院少年法庭）應
    依法追訴或裁定交付審理。」，並增定第35條之1 第2款規
    定：「審判中之案件，由法院或少年法院（地方法院少年法
    庭）依修正後規定處理；依修正後規定應為不起訴處分或不
    付審理之裁定者，法院或少年法院（地方法院少年法庭）應
    為免刑之判決或不付審理之裁定。」，是本案關於被告施用
    毒品犯行，首應審酌被告依修正後毒品危害防制條例之規定
    ，有無該條例第35條之1第2款之情形。再者，按依修正前毒
    品危害防制條例第20條、第23條規定，僅限「初犯」及「5 
    年後再犯」二種情形，始應先經觀察、勒戒或強制戒治程序
    ，不能逕行起訴，亦即設為施用毒品罪起訴條件之限制。但
    倘被告於5 年內已再犯，經依法再為保安處分或追訴處罰者
    ，縱其第3 次（或第3 次以上）再度施用毒品之時間，在初
    犯或前次再犯之保安處分執行完畢釋放5 年以後，即非屬「
    5 年後再犯」之情形，且因前有「5 年內再犯」情形，顯見
    其再犯率甚高，原實施之保安處分無法收其實效，即應依該
    條例處罰（最高法院95年度第7 次刑事庭會議決議及97年度
    第5 次刑事庭會議決議內容、最高法院100 年度台非字第28
    、211、329號、99年度台非字第277號判決要旨）。而修正
    後毒品危害防制條例第20條第3 項、第23條第2項僅將「5年
    內再犯」修正為「3年內再犯」，其他要件均相同，則依相
    同之法理及邏輯解釋，應與修正前之實務見解採相同解釋及
    處理。經查：被告前於87年間，因施用毒品案件，經裁定送
    觀察勒戒，認無繼續施用毒品傾向，由檢察官為不起訴處分
    ，嗣又於87年間，因施用毒品案件，經臺灣桃園地方法院裁
    定令入戒治處所施以強制戒治，於88年3月18日停止戒治，
    該次施用毒品犯行，並經臺灣桃園地方法院以88年度易字第
    320號判決處有期徒刑8月、4月確定，有本院被告前案紀錄
    表附卷可參，被告本件施用毒品犯行距初次觀察勒戒執行完
    畢雖逾3年，惟其於初次觀察勒戒執行完畢後未滿3 年，已
    曾再犯施用毒品罪，揆諸上開說明，本件施用毒品犯行自應
    依法追訴處罰。
二、證據能力部分：　　　　
    本判決以下援引之審判外供述證據以及書證，本案當事人及
    辯護人均未爭執其證據能力（見本院卷第110至114、137至1
    42頁），而該等證據經本院審酌並無違法取得之情況，認為
    適宜做為證據，自應有證據能力。
貳、實體部分：
一、認定犯罪事實所憑之證據及理由：
  ㈠上揭販賣第一級毒品海洛因3次之犯行，業據被告甲○○於原審
    準備程序及審理時、本院審理中均自白不諱（見原審卷第26
    3至270、305至307頁及本院卷第142至144頁），並有證人許
    智勝、吳慶豐於警詢及偵訊時之證述（見108 年偵字19971 
    號偵查卷宗第23至28背面、33至38背面、110至111、138至1
    39背面頁），且有許智勝持用0000000000號行動電話與被告
    持用0000000000號行動電話之通訊監察譯文（見同上偵查卷
    宗第20至22頁）、吳慶豐持用0000000000號行動電話與被告
    持用0000000000號行動電話之通訊監察譯文（見同上偵查卷
    宗第18至19背面）在卷可佐；至轉讓禁藥即甲基安非他命及
    施用第二級毒品甲基安非他命各1次之犯行，則業據被告迭
    於警詢、偵訊、原審準備程序、審理及本院審理均自白不諱
    （見同上偵查卷宗第11背面至12、81背面頁、原審卷266、3
    05頁及本院卷第142至144頁），核與證人徐志豪於警詢時及
    偵訊中之證述相符（見同上偵查卷宗第142至142背面、171
    至172頁），復有徐志豪持用0000000000號行動電話與被告
    持用0000000000號行動電話之通訊監察譯文（見同上偵查卷
    宗第142至142背面頁）在卷足憑，及扣案被告所有之門號00
    00000000小米平板行動電話乙台（含SIM卡乙張）可資佐證
    ，又被告於108年7月8日獲案後，於當日晚間8時許為警採尿
    液經送檢驗結果，係呈現安非他命、甲基安非他命陽性反應
    ，亦有臺中市政府警察局第四分局偵辦毒品案件尿液檢體對
    照表（尿液檢體編號：D108243）及詮昕科技股份有限公司1
    08年7月22日濫用藥物尿液檢驗報告（報告編號：00000000
    ）各1紙（見108年度毒偵字第6135號偵查卷宗第67、69頁）
    在卷可稽。
　㈡按海洛因為第一級毒品，本無一定之公定價格，是其各次買
    賣之價格，當亦各有差異，或隨供需雙方之資力、關係之深
    淺、需求之數量、貨源之充裕與否、販賣者對於資金之需求
    程度，以及政府查緝之態度，進而為各種不同之風險評估，
    而為機動性之調整，是其價格標準，自非一成不變，且販賣
    者從各種「價差」或「量差」或「純度」謀取利潤方式，亦
    有差異，然其所圖利益之非法販賣行為目的，則屬相同，並
    無二致。販賣海洛因係違法重罪之行為，衡諸常情，倘非有
    利可圖，絕無平白甘冒被重罰風險之理。被告甲○○為智識正
    常之成年人，對於海洛因價格昂貴，取得不易，毒品交易為
    政府檢警機關嚴予取締之犯罪，法律並就此懸有重典處罰，
    當知之甚稔，倘無從中賺取差價或投機貪圖小利，豈有甘冒
    重典依購入價格轉售之理，且其於本院準備程序及審理中供
    述：我是賺自己吃的，就是拿一點點起來自己施用之情（見
    本院卷第115至117、144頁），故就附表一編號1 至3 所示
    分別販賣海洛因與購毒者許智勝、吳慶豐部分，被告顯有從
    中牟利之意圖，至為明確。
  ㈢綜合前述，被告之自白均與事實相符，允可採信，本件已臻
    明確，被告上開犯行均堪認定，應予依法論科。
二、論罪及刑罰減輕之事由：
　㈠按行為後法律有變更者，適用行為時之法律，但行為後之法
    律有利於行為人者，適用最有利於行為人之法律，刑法第2
    條第1項定有明文。經查，被告行為後，毒品危害防制條例
    於109年1月15日修正公布，部分條文於同年7月15日施行，
    修正後該條例第4條第1項規定：「製造、運輸、販賣第一級
    毒品者，處死刑或無期徒刑；處無期徒刑者，得併科新臺幣
    三千萬元以下罰金。」，惟修正前該條例第4條第1項規定：
    「製造、運輸、販賣第一級毒品者，處死刑或無期徒刑；處
    無期徒刑者，得併科新臺幣二千萬元以下罰金。」，經比較
    修正前後之規定，毒品危害防制條例第4條第1項之併科罰金
    提高為3,000萬元，經比較新舊法適用結果，被告行為時之
    舊法顯然對被告較為有利。
　㈡海洛因係毒品危害防制條例第2 條第2 項第1 款所規定之第
    一級毒品，核被告如附表一編號1 至3 所為3 次犯行，均係
    犯毒品危害防制條例第4 條第1 項之販賣第一級毒品罪（共
    3 罪）。其持有第一級毒品之低度行為，各為其販賣第一級
    毒品之高度行為所吸收，均不另論罪；又甲基安非他命亦係
    藥事法第22條第1 項第1 款之禁藥，其本件與共犯「小龍」
    共同無償轉讓甲基安非他命與徐志豪，係犯藥事法第83條第
    1 項之轉讓禁藥罪。被告就此項犯行與「小龍」間，互有犯
    意聯絡及行為分擔，均為共同正犯；另甲基安非他命亦係毒
    品危害防制條例第2 條第2 項第2款所規定第二級毒品，其
    加以施用，係另犯毒品危害防制條例第10條第2 項之施用第
    二級毒品罪，其施用毒品前持有毒品之低度行為，為施用之
    高度行為所吸收，不另論罪。其所犯上開各次犯行，犯意各
    別，行為互殊，應予分論併罰。
　㈢復按刑法第59條之規定，犯罪之情狀顯可憫恕，認科以最低
    度刑仍嫌過重者，得酌量減輕其刑，同法第57條規定，科刑
    時應審酌一切情狀，為科刑重輕之標準，於裁判上酌減其刑
    時，應就犯罪一切情狀（包括刑法第57條所列舉之10款事項
    ），予以全盤考量，審酌其犯罪有無可憫恕之事由，以為判
    斷。故適用第59條酌量減輕其刑時，並不排除第57條所列舉
    10款事由之審酌，惟其程度應達於確可憫恕，始可予以酌減
    （最高法院70年度第6次刑事庭會議決議可資參照）。再者
    ，同為販賣第一級毒品之人，其原因動機不一，犯罪情節未
    必盡同，或有大盤毒梟者，亦有中、小盤之分，甚或僅止於
    吸毒者友儕間為求互通有無之有償轉讓者亦有之，其販賣行
    為所造成危害社會之程度自屬有異，法律科處此類犯罪，所
    設販賣第一級毒品之法定最低本刑卻同為「死刑、無期徒刑
    」，其法定刑不可謂不重。於此情形，倘依其情狀處以有期
    徒刑，即足以懲儆，並可達防衛社會之目的者，自非不可依
    客觀之犯行與主觀之惡性二者加以考量其情狀，是否有可憫
    恕之處，適用刑法第59條之規定酌量減輕其刑，期使個案裁
    判之量刑，能斟酌至當，符合比例原則。本件被告販賣第一
    級毒品之次數、數量不多，對象亦僅2人，且被告在前同時
    亦染有施用毒品之惡習，並經論罪科刑，此有本院前案紀錄
    表在卷可按，顯見本件容屬吸毒者間互通有無，從中賺取微
    薄施用利益之交易型態，對社會造成之危害尚無從與販賣毒
    品之大盤、中盤毒梟相提並論，對社會之危害尚非極鉅，倘
    論處毒品危害防制條例第4條第1項之罪，就其法定本刑為死
    刑、無期徒刑為刑之量處，就本案情形仍未免過苛，顯有情
    輕法重之情形，是本院認被告就本件販賣第一級毒品犯行部
    分犯罪情狀在客觀上尚足以引起一般人之同情，情堪憫恕，
    爰就被告甲○○所涉販賣第一級毒品各次犯行，均依刑法第59
    條規定酌減其刑。
三、上訴駁回之理由：
    原審認被告上開犯行事證明確，適用毒品危害防制條例第4
    條第1項、藥事法第83條第1項、毒品危害防制條例第10條第
    2項、刑法第28條等規定，審酌被告前已有妨害兵役、麻藥
    、竊盜、賭博、毒品、槍砲等前科，有上開前案紀錄表各乙
    件在卷可按，素行不端，其明知海洛因為第一級毒品、甲基
    安非他命為第二級毒品及禁藥，竟對外販售或轉讓，甚至自
    行施用，致使毒害蔓延，戕害自身及他人身心健康甚鉅，而
    染毒者為索得吸毒資金，多鋌而走險再為財產犯罪，衍生諸
    多社會問題，所為實屬不該，惟其終能在審理時就本案犯行
    自白不諱，知所自省，已有悔意，堪認犯後態度尚佳；暨兼
    衡其素行、犯罪動機、目的、手段、情節、販賣第一級毒品
    及轉讓第二級毒品之對象、次數均僅1、2人、數量微少、所
    得利益不高、警詢自陳國中肄業之智識程度、業鐵工、勉持
    之家庭經濟狀況（見108 年偵字19971 號偵查卷宗第9頁）
    等一切情狀，分別量處有期徒刑15年2月（2罪）、15年4月
    （1罪）、8月、7月，並定其應執行刑為有期徒刑17年6月。
    復就沒收部分說明：扣案之門號0000000000小米平板行動電
    話乙台（含SIM 卡乙張）為被告所有，且係供其販賣第一級
    毒品海洛因及轉讓禁藥甲基安非他命等之犯罪所用，故應依
    毒品危害防制條例第19條第1 項及刑法第38條第2 項之規定
    宣告沒收。又其被告犯罪所得共計4,000元及行動電話1支（
    價值約5,000元），因未扣案，應依刑法第38條之1第1項前
    段、第3項規定宣告沒收，於全部或一部不能沒收或不宜執
    行沒收時，追徵其價額，經核原判決之認事用法並無違誤，
    且所為量刑已就刑法第57條規定事項詳為審酌，亦稱妥適，
    既未逾越法定刑度，亦無濫用自由裁量之權限。被告上訴意
    旨指原審判決量刑過重云云，尚非可採，其請求本院從輕量
    刑，認無理由。
據上論斷，應依刑事訴訟法第368條，判決如主文。　　　　
本案經檢察官廖晟哲提起公訴，檢察官楊四猛到庭執行職務。
中　　華　　民　　國　　109 　年　　7 　　月　　30　　日
　　　　　　      刑事第七庭  審判長法　官  孫惠琳
　　　　　　　　　　　　　　　　　  法　官  張育彰
　　　　　　　　　　　　　　　　　  法　官  連雅婷
以上正本證明與原本無異。
施用第二級毒品部分不得上訴。
其餘部分如不服本判決，應於收受送達後20日內向本院提出上訴
書狀，其未敘述上訴之理由者並得於提起上訴後20日內向本院補
提理由書（均須按他造當事人之人數附繕本）「切勿逕送上級法
院」。
                                    書記官  潘文賢
中　　華　　民　　國　　109 　年　　7 　　月　　30　　日
附表一：被告販賣第一級毒品有罪部分
編號 買受人 交易時間（含通話時間） 交易地點 交易方式、價格及數量（價格單位：新台幣） 通訊監察譯文之時間及被告之基地台位置 電話號碼   通訊監察譯文內容 原審罪名及宣告刑       A 甲○○  B 購毒者    1 許智勝（即起訴書犯罪事實一(一)） 108年4月12日下午1 時45分許至2 時52分許 被告桃園市○○區○○街00巷00○0號6樓住處 甲○○於左列時間使用門號0000000000行動電話與許智勝所使用之門號0000000000行動電話聯繫後，甲○○販賣約0.4 公克之海洛因1 包予許智勝並收取新台幣2 千元之價金。 108年4月12日下午1 時45分（基地台位置：63509 桃園市○○區○○里0 鄰○○路0 段000 號）（見108 偵字第19971 號卷第20頁） 0000000000 → 0000000000 B:哥哥 A:怎樣 B:你那邊有嗎 A:有阿 B:是喔 A:慶三 B:蛤 A:他勒 B:他在樓下睡覺阿 A:好阿有阿要過來過來啊 B:好 甲○○販賣第一級毒品，處有期徒刑壹拾伍年貳月。      108年4月12日下午2 時52分（基地台位置：34647 桃園市○○區○○里0 鄰○○路0 段000 巷0號）（見108偵字第19971號卷第20頁背面） 0000000000 ← 0000000000 B:哥 我在樓下 A:好我老婆要下去 B:好 A:順便幫你開門   2 吳慶豐（即起訴書犯罪事實一(二)） 108年5月14日上午5時46 分至10時51分許 證人吳慶豐桃園市○○區○○路 0段00巷00號住處 甲○○始於左列時間使用門號0000000000行動電話與吳慶豐所使用之門號0000000000行動電話聯繫後，甲○○販賣重量不詳之海洛因1 包予吳慶豐並收取行動電話 1支（價值約新台幣5 千元）為代價。 108年5月14日上午5時46分（基地台位置：63352 桃園市○○區○○街000號）（見108 偵字第19971 號卷第18頁） 0000000000 ← 0000000000 A:怎樣 B:老大 你來了沒 A:還沒啦等一下人回來我在這邊等回來我就跟你說會過去好嗎 B:你過來我拿一支手機...  A:好咩我知道回來我會過去 甲○○販賣第一級毒品，處有期徒刑壹拾伍年肆月。      108年5月14日上午7 時45分（基地台位置：08795 桃園市○○區○○里○○路0 號）（見108 偵字第19971 號卷第18頁） 0000000000 ← 0000000000 A:好阿 先去救你 B:還要多久 A:還要多久我現在在大江這邊 B:你說大江百貨公司喔 A:對阿我現在過去 B:好 A:你說要拿什麼給我 B:手機 A:手機?你拿古早 B:沒有啦我買五千八 A:你機掰啦手機買五千八你乾脆說買蘋果的 B:我不會說蘋果我沒用那麼好 A:我要手機幹嘛我要你懶覺 B:好啦 A:好 還真的勒       108年5月14日上午9 時31分（基地台位置：77011 桃園市○○區○○里○○路0 號）（見108 偵第19971 號卷第18頁） 0000000000 ← 0000000000 (簡訊)蕭狗你到底要不要來啦我等了5.6小時了快死了你快點來啦       108年5月14日上午10時09分（基地台位置：77011 桃園市○○區○○里○○路0 號）（見108 偵字第19971 號卷第18頁背面） 0000000000 ← 0000000000 (簡訊)拜託你接個電話好嗎到底怎樣也說一聲吧叫我一直等快死了啦       108年5月14日上午10時51分（基地台位置：36971 桃園市○○區○○村00鄰○○○路○段 00000號）（見108 偵字第19971 號卷第18頁背面） 0000000000 ← 0000000000 A:再七分鐘到 B:蛤 幾分   3 吳慶豐（即起訴書犯罪事實一(四)） 108年6月2日上午11時13分至下午 1時16分許 證人吳慶豐桃園市○○區○○路 0段00巷00號住處 甲○○始於左列時間使用門號0000000000行動電話與吳慶豐所使用之門號0000000000行動電話聯繫後，甲○○販賣重量不詳之海洛因1 包予吳慶豐並收取新台幣2 千元之價金。 108年6月2 日上午11時13分（基地台位置：34647 桃園市○○區○○里0鄰○○路0段000巷0號）（見108 偵字第19971 號卷第19頁背面） 0000000000 ← 0000000000 B:老大我跟你講我這邊還有兩千你幫我拿過來好嗎兩張東西真的有兩千我不會像上次那樣了好嗎 A:(模糊)  B:拜託一下啦我這邊有兩千不會像上次那樣 A:(模糊)  B:拜託 A:恩 甲○○販賣第一級毒品，處有期徒刑壹拾伍年貳月。      108年6月2 日下午1 時16分（基地台位置：09304 桃園市○○區○○路0段000號）（見108 偵字第19971 號卷第19頁背面） 0000000000 ← 0000000000 B:你到了嗎 A:到了到了 B:好 A:先走出來  
附錄本案論罪科刑法條全文：
修正前毒品危害防制條例第4 條
製造、運輸、販賣第一級毒品者，處死刑或無期徒刑；處無期徒
刑者，得併科新臺幣2 千萬元以下罰金。
製造、運輸、販賣第二級毒品者，處無期徒刑或7 年以上有期徒
刑，得併科新臺幣1 千萬元以下罰金。
製造、運輸、販賣第三級毒品者，處7 年以上有期徒刑，得併科
新臺幣7 百萬元以下罰金。
製造、運輸、販賣第四級毒品者，處5 年以上12年以下有期徒刑
，得併科新臺幣3 百萬元以下罰金。
製造、運輸、販賣專供製造或施用毒品之器具者，處1 年以上7
年以下有期徒刑，得併科新臺幣1 百萬元以下罰金。
前五項之未遂犯罰之。
毒品危害防制條例第10條
施用第一級毒品者，處6 月以上5 年以下有期徒刑。
施用第二級毒品者，處3 年以下有期徒刑。
藥事法第83條
明知為偽藥或禁藥，而販賣、供應、調劑、運送、寄藏、牙保、
轉讓或意圖販賣而陳列者，處7 年以下有期徒刑，得併科新臺幣
5 千萬元以下罰金。
犯前項之罪，因而致人於死者，處7 年以上有期徒刑，得併科新
臺幣1 億元以下罰金；致重傷者，處3 年以上12年以下有期徒刑
，得併科新臺幣7 千5 百萬元以下罰金。
因過失犯第1 項之罪者，處2 年以下有期徒刑、拘役或科新臺幣
5 百萬元以下罰金。
第1 項之未遂犯罰之。